行　政　法　院　判　決　　　　　　　　　　　　　　　八十八年度判字第六二號
　　原　　　告　甲○○
　　被　　　告　中央健康保險局
右當事人間因全民健康保險事件，原告不服行政院中華民國八十七年六月三日台八十
七訴字第二七六一九號再訴願決定，提起行政訴訟，本院判決如左︰
　　主  文
原告之訴駁回。
　　事  實
緣原告係甲○○內科中醫診所之負責人，為全民健康保險法第八條第一項第一款第五
目所定第一類被保險人，惟於民國八十四年三月一日全民健康保險開辦時未於該單位
以負責人身分加保，而以第六類第一目所定榮民身分在台中市南區區公所加保，違反
全民健康保險法第十二條之規定，經多次函請原告以其所屬公會或自行成立投保單位
以第一類被保險人身分加保，原告仍未依規定以正確身分加保，被告乃依同法第七十
條第一項規定，以八十六年五月十六日健保中罰承字第八六○○○○二號罰鍰處分書
處原告罰鍰新台幣（下同）一五、○○○元。原告不服，向全民健康保險爭議審議委
員會申請審議，經遭駁回，乃循序提起行政訴訟，茲摘兩造訴辯意旨於次：
原告起訴意旨略謂︰一、原處分認原告未依規定以適當身分參加全民健康保險，違反
全民健康保險法第十二條第一項及第七十條之規定而予處罰。然查被告所屬中區分局
既於八十五年三月六日以健保中承字第八五○○四二六四號函行文原告，內容略以限
期於當月三十一日前應申報成立「投保單位」及申報「以第一類被保險人身分之投保
」，並隨函附發各該兩種表格，原告當即依限於三月十二日及四月十六日兩次填具表
件以第一類被保險人身分參與投保之申報，該申報參加投保之事實，不惟有原告之「
申請書」，與其被告所局中區分局「健保中承字第八五○○六○二六號函」「健保中
承字第八五○○六○六八號函」「健保中承字第八五○○九○七八號函」等可予證明
，即被告及審議，訴願、再訴願各程序亦均予肯定，是原告業已為以第一類被保險人
適當之身分參與投保之申報，要屬真正無疑，則何能以違反健保法第七十條規定未依
適當身分參加全民健康保險而予處罰﹖二、被告認原告固於八十五年三月間寄交保險
對象投保（轉入）申報表辦理加保手續（即以第一類身分投保），惟未依全民健康保
險法施行細則第二十八條規定申報設立「投保單位」，故而未同參與第一類身分人
之投保，似將有無設立「投保單位」作為得否參加投保之條件，綜閱健保有關法令中
並未有就此明文之限制，況依全民健康保險法施行細則第二十四條規定：「本法第十
四條第一項第一款以所屬團體為投保單位之規定，於專門職業及技術人員自行執業者
，指其所屬之公會」，即已明白指出原告自行執業中醫師之投保單位為「中醫師公會
」，政府無能飭由各該專門職業公會設立投保單位，違背法令，轉嫁類推比照實難以
服眾，且查原處分之法令依據，係以原告違反全民健康保險法第十二條第一項及第七
十條第一項等規定，無非認原告係以第一類被保險人身分而參與他類身分之投保，並
未言及應設立「投保單位」之申報，而有無申報「投保單位」於全民健康保險法中亦
無任何予以處罰之規定，因此被告既承認原告於八十五年三月間以第一類身分參與投
保，復反以原告未以適當身分投保違反全民健康保險法第十二條第一項及第七十條第
一項規定加以處罰，豈不自相矛盾，雖稱未成立投保單位，然該亦無應予處罰及於原
告以第一類身分申報投保時所必應附加條件始得申報准許之規定。被告就全民健康保
險法中之程序法規之制定未斟完備強加入罪於民，曷可信服，為此請撤銷原處分等語
。
被告答辯意旨略謂︰原告於八十四年三月一日以第六類被保險人身分投保，而未以第
一類被保險人正確身分投保，被告所屬中區分局前後五次行文函催原告以正確身分加
保，原告雖於八十五年三月間寄交保險對象投保（轉入）申報表辦理加保手續，惟未
依本法施行細則第二十八條之規定填具投保單位成立申報表及檢附負責人身分文件及
開業執照影本，經二度函催請其補辦相關加保手續，惟原告收到上開函催文件並未處
理，被告所屬中區分局除一再函催外並派員實地訪查輔導，均未獲配合辦理，顯已違
反本法第十二條規定，依本法第七十條第一項規定，應處新台幣三千元以上一萬五千
元以下罰鍰。另被告為執行本法有關罰鍰處分，訂有注意事項，該事項第七點規定：
保險對象違反執行全民健康保險法第十二條所定投保順序參加保險者，除追繳最近五
年內短繳之保險費外，並按以下標準處罰．．．違反投保順序規定，其間在一個月以
上者，每逾一個月，增加新台幣一千元罰鍰，最高以新台幣一萬五千元為限。據此，
自八十四年三月一日起至八十六年五月十六日核予罰鍰處分，已逾十五個月以上，被
告乃處以最高額度之罰鍰，原告始於八十六年十一月以正確身分補辦加保手續。原告
所稱其業以第一類被保險人身分投保不適用本法第七十條處罰之規定，實非可採。三
、至原告所稱其未依本法施行細則第二十八條規定辦理，不適用本法第七十條規定乙
節，純屬卸責之辭。按本法施行細則係依據本法第八十六條授權訂定，而本法施行細
則第二十八條係依本法第十四條規定，其性質係為補充本法規定。本法第十六條亦明
定「投保單位應於保險對象合於投保條件之日起三日內，向保險人辦理投保．．．。
」原告遲未辦理第一類被保險人投保，原處分以其違反本法第十二條規定，適用本法
第七十條處以罰鍰，自屬適法。本案原告所訴無理由。敬請駁回原告之訴等語。
　　理  由
按專門職業及技術人員自行執業者為第一類被保險人。「第一類被保險人不得為第二
類及第三類被保險人；第二類被保險人不得為第三類被保險人；第一類至第三類被保
險人不得為第四類至第六類被保險人。」「保險對象違反第十二條規定參加保險者，
除追繳短繳之保險費，並處新臺幣三千元以上一萬五千元以下罰鍰。」為全民健康保
險法第八條第一項第一款第五目、第十二條第一項及第七十條第一項所規定。本件原
告係甲○○內科中醫診所之負責人，於八十四年三月一日全民健康保險開辦時，未依
全民健康保險法第八條第一項第一款第五目所定：專門職業及技術人員自行執業者之
第一類負責人身分加保，竟以第六類第一目所定榮民身分在台中市南區區公所加保。
被告乃依同法第七十條第一項規定處以罰鍰一五、○○○元。揆諸首揭規定，洵無不
合。原告起訴主張伊原具有榮民身分，偶而看診，無法成立投保單位，被告非不可逕
行變更被保險人類別等語。查甲○○內科中醫診所自七十八年六月二十八日開業，原
告為其負責醫師，有醫事服務機構基本資料表附卷可稽。其自八十四年三月一日開始
實施全民健康保險起，既屬專門職業及技術人員自行執業者之第一類被保險人，自應
以第一類被保險人身分加保，乃以第六類第一目榮民身分在台中市南區區公所加保，
自與全民健康保險法第十二條第一項規定不合。次查被告所屬中區分局於八十五年三
月六日即以健保中承字第八五○○四二六四號函知各投保單位，依規定其得以所屬之
公會為投保單位或自行成立投保單位以第一類被保險人身分加保，且依全民健康保險
法施行細則第三十條第二款及第三款規定，保險對象有轉換投保單位、改變投保身分
之情形者，投保單位應於三日內填具保險對象投保申報表一份，送交保險人辦理投保
手續，原告謂其無法成立投保單位及原處分機關未定期催告其辦理變更被保險人類別
，且其收受該中區分局健保中承字第八五○○四二六四號函，即於三月十二日及四月
十六日兩次填具第一類投保申報表申報加保，有該局八十五年三月二十日健保中承字
第八五○○六○二六號函、八十五年四月九日健保中承字第八五○○六八四五號及八
十五年四月三十日健保中承字第八五○○九○七八號函可稽，被告竟以其未設立投保
單位而拒絕受理云云。查原告雖於八十五年三月間寄交保險對象投保（轉入）申報表
辦理加保手續，惟未依全民健康保險法施行細則第二十八條規定填具投保單位成立申
報表，並檢附負責人身分文件及開業執照影本，被告所屬中區分局於八十五年三月二
十日以健保中承字第八五○○六○二六號及八十五年四月三十日健保中承字第八五○
○九○七八號書函請其填具所附書表並檢附有關證明文件後送該局中區分局憑辦，惟
未據原告處理，該分局一再函催並派員親往輔導，均未獲配合辦理，違規情節重大，
乃處以最高額度之罰鍰，核無不當，所訴各節尚非可採。一再訴願決定遞予維持俱無
不合，原告起訴論旨，為無理由，應予駁回。
據上論結，本件原告之訴為無理由，爰依行政訴訟法第二十六條後段，判決如主文。
中    華    民    國     八十八      年      一      月      十五       日
                    行 政 法 院 第 四 庭
                                審 判 長 評  事      葉  振  權
                                         評  事      吳      仁
                                         評  事      吳  錦  龍
                                         評  事      林  家  惠
                                         評  事      吳  明  鴻
右  正  本  證  明  與  原  本  無  異
                                         法院書記官  張  惠  美
中    華    民    國     八十八      年      一      月      十八       日
